【裁判字號】    97,家訴,110
【裁判日期】    971107
【裁判案由】    給付扶養費
【裁判全文】
臺灣板橋地方法院民事判決             97年度家訴字第110號
原      告  甲○○
訴訟代理人  林雅君律師
被      告  乙○○
            丙○○
上列當事人間請求給付扶養費用事件，本院於民國97年10月22日
言詞辯論終結，判決如下：
    主      文
被告乙○○應自民國九十七年六月起，至原告死亡之日止，按月
給付原告新臺幣伍仟元。
被告丙○○應自民國九十七年六月起，至原告死亡之日止，按月
給付原告新臺幣伍仟元。
原告其餘之訴駁回。
訴訟費用由被告負擔二分之一，餘由原告負擔。
本判決第一、二項所命之各期給付，於訴訟中履行期已到部分即
新臺幣貳萬伍仟元，原告各得假執行。
    事實及理由
一、本件被告經合法通知，未於最後言詞辯論期日到場，核無民
    事訴訟法第三百八十六條所列各款情形，爰依原告之聲請，
    由其一造辯論而為判決。
二、原告主張：
（一）原告與訴外人陳柏任、被告陳冠文、丙○○為父子關係，
      原告自民國64年與訴外人張彩雲結婚後，即辛苦努力賺錢
      養家活口，將被告扶養成年，嗣原告於91年12月27日與張
      彩雲離婚，因原告長期工作過於勞累，罹患頸椎退化性關
      節炎，身體重要器官失去功能，領有身心障礙手冊，健康
      情形不佳，時常需就醫看診，無法外出工作謀生。
（二）原告名下雖有雲林縣之土地四筆及汽車二輛，惟該四筆土
      地均僅持分八分之一，為無法處分之共有祖產，無法變賣
      換取現金作為生活費；至車號DM-2399 號汽車，於95年間
      原告為籌措生活費用，已設定抵押予和潤企業股份有限公
      司，現非原告佔有使用，另車號FT-5562 號汽車，係因原
      告積欠罰款無力繳納而未能辦理報廢，故原告並無財產可
      資維生，有不能維生且無法謀生能力之情事。
（三）按直系血親相互間互負扶養之義務；又負扶養義務者有數
      人時，直系血親卑親屬為第一順位扶養人，其親等同一者
      ，並應各依其經濟能力，分擔義務，再，受扶養權利者，
      以不能維持生活而無謀生能力者為限。但關於無謀生能力
      之限制，於直系血親尊親屬，不適用之；民法第1114條第
      1 款、第1115條第1 項第1 款及第1117條分別定有明文。
      本件原告確有不能維生且無謀生能力之情事，目前與母親
      陳廖水招二人相依為命，原告每月領有殘障津貼新臺幣（
      下同）3000元，而原告母親領有每月5000元老人津貼，母
      子二人僅靠每月8000元維生，並暫時居住在原告前妻即張
      彩雲之房屋中，惟原告與張彩雲已離異數年，夫妻情分已
      不在，其不時要求原告母子二人搬走。
（四）依行政院主計處公告之家庭收支調查報告表，原告所居住
      之台北縣三重市地區，95年度平均每人月消費支出為1900
      1 元，因原告身有病痛，且為身心障礙之人，每月尚需支
      出數千元之醫藥費及營養品以使健康情形不致惡化，是以
      每月生活所需較一般人為高，因原告身有病痛，且為身心
      障礙之人，每月尚需支出數千元之醫藥費及營養品以使健
      康情形不至惡化，是以每月生活所需較一般人為高，故原
      告請求被告二人按月給付一萬元。
（五）被告陳冠文現在知名鞋業公司擔任外務，被告丙○○則在
      五金公司擔任外務，均有固定工作收入，有足夠經濟能力
      扶養原告，另原告亦可接受負子共同生活方式，讓被告二
      人迎養於家中，以減輕被告二人之負擔。
（六）並聲明：被告應自97年6 月起至原告死亡之日止，按月於
      每月25日以前，各給付原告10000元。
三、被告方面：被告未於言詞辯論期日到場，亦未提出書狀作何
    聲明或陳述。
四、法院之判斷：
（一）按直系血親相互間互負扶養之義務；負扶養義務者有數人
      時，直系血親卑親屬為第一順位扶養義務人；受扶養權利
      者，以不能維持生活而無謀生能力者為限。前項無謀生能
      力之限制，於直系血親尊親屬，不適用之；民法第1114條
      第1 款、第1115條第1 款及第1117條分別定有明文。所謂
      不能維持生活，係指不能以自己之財力維持自己之生活而
      言。是以受扶養權利人如為直系血親尊親屬者，並不以無
      謀生能力為請求扶養之必要條件，惟直系血親尊親屬如能
      以自己財產維持生活者，則無受扶養權利。查，原告與前
      妻育有三子，即陳柏任、被告乙○○、丙○○，原告為被
      告之直系血親尊親屬，被告及陳柏任均已成年；而原告現
      年56歲（41年8 月31日生），罹患頸椎退化性關節炎，身
      體重要器官失去功能，領有身心障礙手冊，無謀生能力，
      原告目前按月領取身心障礙補助3,000 元，有原告所提戶
      籍謄本、診斷證明書影本暨檢查報告、身心障礙手冊等件
      為證，堪予認定；又原告主張其名下雖有雲林縣之土地4
      筆及汽車2 輛，惟該4 筆土地均僅持分8 分之1 ，為無法
      處分之共有祖產，無法變賣換取現金作為生活費，而車號
      DM-2399 號汽車，於95年間原告為籌措生活費用，已設定
      抵押予和潤企業股份有限公司，現非原告佔有使用，另車
      號FT-5562 號汽車，係因原告積欠罰款無力繳納而未能辦
      理報廢，故原告並無財產可資維生，有不能維生且無法謀
      生能力之情，亦據提出原告財產查詢清單、土地登記謄本
      4 件為憑，堪為信實；另依原告現年56歲，又領有身心障
      礙手冊，應已無勞動能力，現雖每月可領取3 千元補助，
      惟參以行政院主計處發布之95年度臺北縣平均每人每月消
      費支出為19,001元，原告前開資力情形，顯然不足以因應
      其日常之生活費用，是以原告乃屬不能維持生活之人甚明
      ，揆諸前開條文規定，被告對於不能維持生活之原告自均
      負有扶養之義務。
（二）次按扶養之方法，由當事人協議定之；不能協議時，由親
      屬會議定之，但扶養費之給付，當事人不能協議時，由法
      院定之，民法第1120條前段定有明文。所謂「扶養之方法
      」，稽其意旨應有二，一為迎養於扶養義務人之家，一為
      支給一定生活必需品或費用，後者有定期給付與不定期給
      付，及設定養贍財產而供扶養權利人使用收益等各種方法
      。又按受扶養權利者，應否與負扶養義務者同居一家而受
      扶養，抑應彼此另居，由負扶養義務者按受扶養權利者需
      要之時期，陸續給付生活資料或撥給一定財產，由受扶養
      權利者自行收益以資扶養，係屬扶養方法之問題，依民法
      第11 20 條之規定，應由當事人協議定之，不能協議時，
      應由親屬會議定之。對於親屬會議之決議有所不服，或親
      屬會議仍不能議定時，始得向法院聲訴，請求法院判決定
      之（最高法院二十六年鄂上字第四○一號、四十五年臺上
      字第三四六號判例均著有明文）。本件原告主張被告等應
      分別按月給付扶養費以供原告生活之用，原告前於97年8
      月18日委請訴訟代理人發函通知親屬會議會員於97年9 月
      30 日 下午2 時召集親屬會議，惟僅會員陳廖水招及召集
      人即原告到場，致親屬會議未達法定人數而無法召開，此
      有原告提出之親屬會議開會通知函、掛號函件執據暨掛號
      郵件收件回執、親屬會議簽到簿及親屬會議記錄等件在卷
      可稽，是以本件確符原告不能與被告協議，又無法召開親
      屬會議，以決定被告對原告扶養方式之情形，再者，被告
      既始終未到庭陳述意見，渠等顯然並無迎養於家或其方法
      以為扶養原告之意願，從而，原告主張被告應給付扶養費
      用供其生活之用向法院請求裁判，於法有據。
（三）按負扶養義務者有數人，而其親等同一時，應各依其經濟
      能力分擔義務，民法第1115條第3 項定有明文。又按因負
      擔扶養義務而不能維持自己生活者，免除其義務，但受扶
      養權利者為直系血親尊親屬或配偶時，減輕其義務，民法
      第1118條固有明文，惟依此規定，直系血親卑親屬因負擔
      扶養義務而不能維持自己生活者，僅得減輕其義務，而不
      得免除之。查：
      (1)本件原告之直系血親卑親屬有陳柏任、被告乙○○、丙
        ○○三人，其中陳柏任現年32歲，前於臺北縣三重市調
        解員會與原告成立調解，願每月給付25000 元予原告作
        為扶養費，有臺北縣三重市調解委員會91年民調字第10
        0 號調解書影本在卷可稽，原告長子陳柏任顯有相當經
        濟能力；而被告乙○○現31歲，96年度所得201000元，
        名下投資200000元，被告丙○○現27歲，96年度所得28
        9770元，名下投資150000元，亦有稅務電子閘門財產所
        得調件明細表在卷可稽；是以陳柏任、被告乙○○、丙
        ○○均屬有勞動能力之青壯年，得以謀生而有經濟能力
        ，自亦有扶養原告之能力，洵堪認定。
      (2)按扶養之程度，應按受扶養權利者之需要，與負扶養義
        務者之經濟能力及身分定之，民法第1119條定有明文。
        原告現年56歲，領有身心障礙手冊，無謀生能力，目前
        已按月領取身心障礙補助3000元，復依行政院主計處發
        布之95年度臺北縣平均每人每月消費支出為19001 元，
        再審酌原告之實際需要，及陳柏任、被告2 人前開經濟
        能力，依目前社會經濟狀況與一般國民生活水準，認原
        告每月生活所需之扶養費應以15000 元為適當，並由陳
        柏任、被告乙○○、丙○○平均分擔原告之扶養費用15
        000 元。
      (3)從而，原告請求被告乙○○、丙○○應分別自97年6 月
        至原告死亡時止，按月各給付原告扶養費5000元，為有
        理由，應予准許。至原告請求被告應按月於每月25日以
        前給付及給付各逾5000元以外之其餘請求，於法無據，
        應予駁回。
（四）本件原告勝訴部分，係為命履行扶養義務之判決，依民事
      訴訟法第389 條第1 項第2 款之規定，對於訴訟中履行期
      已到者，應依職權宣告假執行，是原告自97年6 月起訴後
      ，迄至本院97年11月7 日宣判，其於訴訟中已到期之扶養
      費用自應以97年6 月至97年10月止之5 個月為適當，則依
      被告各自每月應負擔之扶養費5000元，計算5 個月之扶養
      費用各為25000元，是就此部分應依職權宣告假執行。
四、訴訟費用負擔之依據：民事訴訟法第79條。
中    華    民    國    97    年    11    月    7     日
                    家事法庭法  官  葉靜芳
以上正本係照原本作成
如對本判決上訴，須於判決送達後20日內向本院提出上訴狀
中    華    民    國    97    年    11    月    7     日
                            書記官  劉春美


司法院資訊處製作；財團法人民間司法改革基金會備份。
